【裁判字號】    89,簡上,740
【裁判日期】    900112
【裁判案由】    清償債務
【裁判全文】
臺灣臺北地方法院民事判決  八十九年度簡上字第七四○號
    上  訴  人  甲○○
                              .
    訴訟代理人  魏緒孟律師
    被上訴人    富邦商業銀行股份有限公司  設台北市○○路○段一六九號二樓
    法定代理人  乙○○        .
    訴訟代理人  戊○○                    住台北市○○路九號三－四樓
                丁○○        .
                丙○○        .
右當事人間請求清償債務事件，上訴人對於中華民國八十九年九月十五日本院台北簡
易庭八十九年度北簡字第七七六五號第一審判決提起上訴，本院判決如左：
    主  文
上訴駁回。
第二審訴訟費用由上訴人負擔。
    事  實
甲、上訴人方面：
一、聲明：
（一）原判決廢棄。
（二）駁回被上訴人在第一審之訴及假執行之聲請。
（三）如受不利判決，願供擔保請准免為假執行。
二、陳述：除與原審判決書所載者相同茲予引用外，補稱：
（一）查原審被告李瑞深與被上訴人於民國八十六年八月十八日訂立信用卡使用契約
      ，由李瑞深向被上訴人申請卡號000000000000000號信用卡，
      額度為新台幣（下同）十二萬元，並由上訴人擔任李瑞深使用上開卡號信用卡
      ，在十二萬元額度內之連帶保證人。
（二）惟查李瑞深嗣卻持卡號「000000000000000」號之信用卡消費
      ，按李瑞深所使用之信用卡與上訴人所保證之信用卡卡號不同，顯見李瑞深所
      使用之信用卡並非上訴人所保證之信用卡，依前開保證契約，因非屬上訴人保
      證之信用卡之消費，自不在上訴人所保證範圍之內，亦不得要求上訴人負連帶
      保證責任。
（三）再按上訴人簽訂保證契約時，所同意保證之信用卡消費額度僅為十二萬元，並
      未同意就超過十二萬元部分負保證責任，從而，縱令上訴人仍應負保證責任，
      其額度亦只限於十二萬元，逾此部分即不負任何保證責任。茲被上訴人事後未
      通知上訴人，亦未得上訴人之同意，逕提高李瑞深之信用卡信用額度，此係被
      上訴人與李瑞深間之約定，僅具債權效力，不及於保證人即上訴人。退步言之
      ，縱令上訴人應負保證責任，亦僅就李瑞深之消費在十二萬元範圍內負責，逾
      此部分之請求為無理由。
（四）對被上訴人抗辯之陳述：
    １、被上訴人辯稱：「依信用卡約定條款第六條之約定，信用額度係由被上訴人
        視申請人之信用狀況及往來情形核給，並得自行、適時地調整申請人之信用
        額度」云云。惟查：所謂「信用卡約定條款」是被上訴人與李瑞深間所簽訂
        之債權契約，僅具有債權效力，其效力不及於上訴人，其主張自無理由。
    ２、被上訴人主張依「保證契約」，上訴人應負全部連帶保證責任，並未約定特
        定卡號及特定額度云云。惟查；依上訴人所簽名之「富邦銀行信用卡申請書
        」所示，明明標示信用額度為十二萬元，且明白標示所保證之卡號是「00
        00000000000000」號，被上訴人辯稱未約定對「特定額度、
        特定卡號」為連帶保證云云，顯與事實不符，不足採信。
    ３、再按縱令被上訴人自行製作之定型化契約即「保證契約」之內容並無限定特
        定卡號或額度，惟查兩造就保證契約之約定內容，應通觀全部文件而判斷之
        ，不能僅執單一文件而作擴張、錯誤之解釋。第查兩造間之保證相關之文件
        ，除被上訴人提出之「保證契約」外，尚有「信用卡申請書」，以上二份文
        件，均同屬契約之一部分，因此，只要任何一份文件有「限制卡號、額度」
        之約定，即應視為兩造間對「卡號、額度」有限制約定，查「信用卡申請書
        」既已對「卡號、額度」有所限制，只足證兩造間之約定係「無限制」云云
        ，顯係將整體契約割裂而就其中之一部分文字作斷章取義之解釋，應不足採
        。
    ４、況查「保證契約」之內容若係漫無限制之保證，將造成連帶保證人「終身禁
        錮」及「禍延繼承人」之違反公序良俗及違背公平性不良後果，蓋依被上訴
        人對於保證責任之解釋，任何人只要簽名擔任連帶保證人，則不論持卡人是
        否有更換信用卡，不論是否任意提高消費額度等，均不須得到連帶保證人之
        同意，而可以由銀行方面（即被上訴人）片面任意決定，然後連帶保證人對
        於該片面決定事項必須完全服從，此種後果，無異將使發卡銀行更疏於審查
        持卡人之資格及信用，因為發卡銀行的立場是：「反正有連帶保證人可以負
        責」，於是，在現今發卡浮濫、弊端頻傳、徵信不實之發卡作業上，更增推
        波助瀾之不公平且不當之後果，亦即，發卡銀行將一部分的「審查信用資格
        」之風險與責任轉嫁給連帶保證人承擔，但又不許連帶保證人對於持卡人之
        信用資格之變動保有「加重保證責任之同意權」之置啄餘地，結果是：只許
        發卡銀行濫行發卡、換卡或調升信用額度，連帶保證人完全不能異議，但必
        須完全承擔一切後果。如此之事，寧可謂為公平？如此結果，無異於：「只
        要持卡人尚未死亡，則持卡人有生之年，任意向同一發卡銀行所申請使用、
        換卡的信用卡，不論額度多少，連帶保證人一輩子都要負責，若連帶保證人
        不幸過世，則繼承人繼續負保證責任」，豈非成為「終身禁錮」及「禍延繼
        承人」之條款？其內容顯然違反公序良俗，依民法第七十二條規定應屬無效
        ，又此種條款係被上訴人製作以供同類契約使用，考其約定係不當減輕發卡
        銀行之審查把關責任，而加重連帶保證人之責任，使連帶保證人無任何置啄
        餘地，顯失公平，依新修正民法第二百四十七條之一第一項第一、二款，及
        民法債篇施行法第十七條關於定型化契約之公平條款的溯及效力，被上訴人
        所舉「信用卡約定條款」第六、十五、十九條之規定，及「保證契約」之相
        關規定，顯失公平，均屬無效。從而，若未經連帶保證人同意，而由發卡銀
        行片面任意換卡或提高持卡人信用額度，此時，連帶保證人不負保證責任，
        而應由發卡銀行自行承擔責任。查本件上訴人從未同意持卡人李瑞深換卡及
        提高額度，則李瑞深換卡或提高額度後之消費，上訴人不負連帶保證責任，
        被上訴人之請求，應予駁回。
    ５、被上訴人辯稱上訴人明知李瑞深要求換卡及提高額度云云，上訴人否認之，
        上訴人是直到被上訴人催繳，再去被上訴人處查閱相關資料之後方始知上情
        ，因此遂於八十九年六月十四日委請律師發函，表示上訴人不負連帶保證責
        任之意思。查李瑞深於申請信用卡不久後，曾當上訴人面前剪斷信用卡，並
        立即打電話通知被上訴人：不再使用信用卡等語，上訴人親見上情，以為被
        上訴人不會再發卡，此後之換卡及消費，均非上訴人當時所知，嗣被上訴人
        竟再予換卡，其責任自應由被上訴人自負，又李瑞深早有繳費異常情事，何
        以被上訴人仍未警覺而盡嚴格審查責任？何以仍放任李瑞深做大額消費？凡
        此，均是被上訴人倚靠有連帶保證人負責，遂致放任不管，而繳費之異常，
        為被上訴人所易查知，反之，連帶保證人無從對每筆消費立即知悉，因此，
        對於此異常繳費之審查責任，應由銀行方面（被上訴人）負責，始為公允，
        今被上訴人推卸審查責任在先，要求連帶保證人負責在後，形成「無責有權
        ，有責無權」之不公平結果。因此，任何造成此種結果之定型化契約條款，
        均應無效。因此，被上訴人所舉「信用卡約定條款」第六、十五、十九條之
        規定及「保證契約」等之規定，均為定型化契約條款，均為違反公平性原則
        ，依新修正民法第二百四十七條之一第一項第一、二款，及民法債篇施行法
        第十七條之規定，應屬無效。被上訴人之請求，為無理由，應予駁回。
    ６、查李瑞深使用信用卡期間，上訴人曾多次匯款予李瑞深，金額合計約二十萬
        元，若被上訴人即時將李瑞深異常繳費之情形告知上訴人，上訴人則直接將
        錢匯給被上訴人即可，豈會再匯款予李瑞深？本件放任李瑞深之擴大消費之
        責任，應由被上訴人負責，始為允恰。
    ７、又鈞院就信用卡連帶保證責任之同類事件，目前曾判決認發卡銀行連換卡、
        持卡人超額計帳等行為的通知義務都沒有，而保證人卻須替持卡人負擔的債
        務責任，形同債務奴隸，嚴重違反誠實信用原則，故判決發卡銀行敗訴。本
        件事實與該案件相同，依被上訴人所提出之「保證契約」及「信用卡約定條
        款」來看，持卡人若有「換卡」、「提高信用額度」等，被上訴人全無通知
        連帶保證人之義務，而連帶保證人卻須負「終身禁錮」之完全保證責任，顯
        違誠實信用原則，上開約定應屬無效，上訴人就持卡人李瑞深「換卡後之消
        費」及「超過原約定之十二萬元信用額度之消費」均不負連帶保證責任。
三、證據：除援用原審之立證方法外，另補提：申請書影本二件、消費明細影本一件
    、律師函影本一件、匯、存款單影本五件剪報影本一件為證。
乙、被上訴人方面：
一、聲明：駁回上訴。
二、陳述：除與原審判決書所載者相同茲予引用外，補稱：
（一）按被上訴人對於外國人申請信用卡，一般通常情形均會要求申請人提供一位附
      連帶保證人並由被上訴人確認保證人資料無誤後始得以核卡，於核准發卡後再
      由主管批准額度，且依信用卡約定條款第六條之約定，信用額度係由被上訴人
      視申請人之信用狀況及往來情形核給，並得自行、適時地調整申請人之信用額
      度。換言之，本件上訴人確實親筆簽署訴外人李瑞深之連帶保證人之保證契約
      書上為上訴人所不爭執，並依保證契約所載，上訴人須就李瑞深持有被上訴人
      之ＶＩＳＡ國際卡\ＭＡＳＴＥＲＣＡＲＤ\聯合信用卡或其他信用卡期間（包
      括繼續換卡後持卡期間）發生之一切債務負連帶保證人責任，並未約定特定卡
      號及特定額度，且上訴人於簽署保證契約時李瑞深所申請之信用卡根本尚未核
      卡更遑論已批准其信用額度，故上訴人於上訴理由中所稱「....  由李瑞深向
      被上訴人申請卡號0000000000000000號信用卡，額度為十二
      萬元，並由上訴人擔任李瑞深使用上開信用卡，在十二萬元額度內之連帶保證
      人.... 」云云，為不實之陳述。
（二）依信用卡約定條款第十五條之規定，被上訴人於申請遺失卡片要求補發新卡時
      ，得更換新卡號換發新卡交於申請人繼續使用無須另定新約。同條款第十九條
      亦規定，被上訴人於調整申請人信用額度時無須徵求連帶保證人之同意而其仍
      須連連保證責任。退步言之，縱使被上訴人於換發新卡及調整李瑞深之信用額
      度時應通知上訴人而未通知，惟李瑞深向被上訴人辦理掛失停用後又向被上訴
      人要求補發新卡並嗣後付要求被上訴人調高其額度，期間整件事情之順序發展
      均為上訴人所明知，此上訴人已於八十九年十一月七日當庭坦承不諱，而上訴
      人卻未曾明白向被上訴人表示欲終止前揭保證契約之意思，足認上訴人已默示
      同意繼續就李瑞深之新卡及新額度所為一切消費款負連帶保證責任，無庸置疑
      。
（三）上訴人既已簽定連帶保證人契約同意就李瑞深持卡期間（非限特定卡片）所產
      生之一切債務負連帶保證責任，且在明知李瑞深之信用額度調高後仍未終止保
      證契約，是以上訴人須就系爭消費款之全部負連帶保證責任。
三、證據：除援用原審之立證方法外，另補提：信用卡約定條款影本一件、保證契約
    影本一件為證。
    理  由
一、本件被上訴人起訴主張：李瑞深於八十六年八月十八日邀同上訴人為連帶保證人
    ，與被上訴人訂立信用卡使用契約，並領用信用卡，依約李瑞深即得於被上訴人
    之特約商店記帳消費，但應於次月十八日前向被上訴人清償，逾期應另給付按年
    息百分之十七點五計算之利息及按上開利息百分之十加計違約金，李瑞深自八十
    七年三月三十一日起至八十七年八月二十三日間，於特約商店共計消費記帳三十
    八萬零三十四元，未按期給付，上訴人為連帶保證人，應負連帶清償之責，因本
    於信用卡約定契約及連帶保證之法律關係，請求上訴人給付尚欠消費款及利息、
    違約金。（原審被告李瑞深部分未據當事人聲明不服，該部分已告確定）。
    上訴人則以：李瑞深與被上訴人訂立信用卡使用契約，所申請卡號為00000
    0000000000號，額度為十二萬元，上訴人係擔任李瑞深使用上開卡號
    信用卡，在十二萬元額度內之連帶保證人，惟本件李瑞深卻持「0000000
    00000000」號之信用卡消費，非上訴人所保證之信用卡，自不在上訴人
    所保證範圍之內；再按上訴人簽訂保證契約時，所同意保證之信用卡消費額度僅
    為十二萬元，並未同意就超過十二萬元部分負保證責任，故縱令上訴人仍應負保
    證責任，其額度亦只限於十二萬元，逾此部分即不負任何保證責任。又「保證契
    約」之內容若係漫無限制之保證，將造成連帶保證人「終身禁錮」及「禍延繼承
    人」之違反公序良俗及違背公平性不良後果，蓋依被上訴人對於保證責任之解釋
    ，任何人只要簽名擔任連帶保證人，則不論持卡人是否有更換信用卡，不論是否
    任意提高消費額度等，均不須得到連帶保證人之同意，而可以由銀行方面片面任
    意決定，然後連帶保證人對於該片面決定事項必須完全服從，其內容顯然違反公
    序良俗，依民法第七十二條規定應屬無效，又此種條款係被上訴人製作以供同類
    契約使用，考其約定係不當減輕發卡銀行之審查把關責任，而加重連帶保證人之
    責任，使連帶保證人無任何置啄餘地，顯失公平，依新修正民法第二百四十七條
    之一第一項第一、二款，及民法債篇施行法第十七條關於定型化契約之公平條款
    的溯及效力，被上訴人所舉「信用卡約定條款」第六、十五、十九條之規定，及
    「保證契約」之相關規定，均屬無效。從而，若未經連帶保證人同意，而由發卡
    銀行片面任意換卡或提高持卡人信用額度，此時，連帶保證人不負保證責任，而
    應由發卡銀行自行承擔責任。本件上訴人從未同意持卡人李瑞深換卡及提高額度
    ，則李瑞深換卡或提高額度後之消費，上訴人不負連帶保證責任等語，資為抗辯
    。
二、查被上訴人主張李瑞深於八十六年八月十八日邀同上訴人為連帶保證人，與被上
    訴人訂立信用卡使用契約，並領用信用卡，依約李瑞深即得於被上訴人之特約商
    店記帳消費，但應於次月十八日前向被上訴人清償，逾期應另給付按年息百分之
    十七點五計算之利息及按上開利息百分之十加計違約金，李瑞深自八十七年三月
    三十一日起至八十七年八月二十三日間持信用卡於特約商店消費記帳，尚欠三十
    八萬零三十四元之消費款未付等事實，為上訴人所不爭，並有信用卡申請書、帳
    單、信用卡約定條款等件為證，堪信為真實。茲應審究者，厥為李瑞深持信用卡
    消費所積欠款項是否為上訴人連帶保證之範圍？系爭信用卡約定條款第六、十五
    、十九條及「保證契約」之相關規定，其內容是否違反公序良俗，依民法第七十
    二條規定而無效，或顯失公平，依新修正民法第二百四十七條之一第一項第一、
    二款及民法債篇施行法第十七條規定而無效？經查：
（一）按就連續發生之債務為保證而未定有期間者，保證人得隨時通知債權人終止保
      證契約。前項情形，保證人對於通知到達債權人後所發生主債務人之債務，不
      負保證責任。民法第七百五十四條定有明文。本件信用卡申請方式係由申請人
      李瑞深與連帶保證人即上訴人於填具信用卡申請書後以郵寄方式向被上訴人申
      請，並未與被上訴人約定就特定卡號或特定額度使用信用卡或為保證等情，為
      兩造所不爭（見本院八十九年十二月一日準備程序筆錄），並有信用卡申請書
      在卷可稽。次按一般發卡銀行對於申請信用卡，通常均要求申請人提供一位連
      帶保證人並經確認保證人資料無誤後始得以核卡，卡號係由發卡銀行自行決定
      之，而非申請人於申請時有所指定或雙方有約定僅就某特定卡號使用，且基於
      兼顧使用便利及風險控管，往往約定信用卡如因遺失、被竊、卡片上所載有效
      期間屆滿或其他原因須另製發新卡片時，發卡銀行得依據申請書更換新卡號或
      使用原卡號換發新卡交予申請人繼續使用，申請人及其連帶保證人均同意原信
      用卡約定繼續有效，無需另行換約，發卡銀行並有權隨時自行決定是否對某一
      有效信用卡予以換發新卡或於信用卡有效期間屆滿前註銷該卡。又申請人領得
      換新之信用卡時，原逾期之信用卡應即折斷作廢或交還發卡銀行註銷，否則發
      卡銀行因此遭受之損害，概由申請人及其連帶保證人負連帶清償之責任。另同
      基於風險控管，發卡銀行於核發信用卡，內部會對申請人財產信用作徵信調查
      並核予申請人一消費信用額度，且於申請人持卡期間得依其信用及往來情形，
      適時調整其消費額度，申請人如需超額使用時，需事先徵得發卡銀行之同意，
      未經發卡銀行同意，其消費時不得超過其消費額度，否則發卡銀行得隨時停止
      該信用卡之使用，並指示特約商店逕行沒收該信用卡。申請人及其連帶保證人
      對其超過額度消費之帳款，及該信用卡停止使用生效前或生效後所發生之帳款
      及費用，仍應負連帶清償之責。此一消費額度之核定，乃發卡銀行對信用卡消
      費之風險控管，可依申請人持卡期間其信用及往來情形適時予以調整，並非申
      請人與發卡銀行間所定最高限度消費額。觀之本件信用卡申請與一般申請方式
      無異，所簽訂系爭信用卡約定條款第六條、第十九條亦有同上換卡及信用額度
      之規定。足見李瑞深向被上訴人申請信用卡，雙方並未約定僅就某特定卡號使
      用或於某特定額度內為消費，被上訴人依約給予李瑞深換卡使用或核予其消費
      額度，誠如前述，乃基於使用便利及風險控管，而非李瑞深於申請信用卡時有
      指定特定卡號或特定消費額度，上訴人主張李瑞深向被上訴人申請卡號為00
      000000000及其申請消費額度為十二萬元云云，顯與事實不符，要難
      採信。則李瑞深向被上訴人申請信用卡既未約定特定卡號或特定消費額度，上
      訴人亦未與被上訴人約定僅就李瑞深所持某特定卡號或於其某特定消費額度範
      圍內為連帶保證，且於被上訴人換發新卡予李瑞深使用或李瑞深於超過信用額
      度消費期間，亦未向被上訴人表示終止其與被上訴人之保證契約，因之其主張
      僅就李瑞深向被上訴人申請卡號為000000000000000及申請額
      度為十二萬元之範圍內為保證云云，即非可採。另參諸信用卡申請書上所載保
      證約定，連帶保證人「願就信用卡申請人持有貴公司（指被上訴人）之ＶＩＳ
      Ａ國際卡\ＭＡＳＴＥＲＣＡＲＤ\聯合信用卡或其他信用卡期間（包括繼續換
      卡後持卡期間）發生之一切債務負連帶保證人責任並同意履行本保證書背面所
      載約定條款」，及系爭信用卡約定條款第六條、第十九條有關換卡後之消費及
      超過核定信用額度之消費，連帶保證人均應負連帶保證責任等情以觀，本件保
      證債務顯係未定期間，未定最高限額，循環、連續之保證甚明。是故倘李瑞深
      持被上訴人信用卡期間（包括繼續換卡後持卡期間）所為消費（包括超過信用
      額度之消費）發生之一切債務，上訴人均應負連帶保證之責任。
（二）又發卡銀行與連帶保證人間所訂定之信用卡保證契約，乃保證人擔保信用卡申
      請人持卡消費對發卡銀行債務之清償責任，發卡銀行對保證人並不負任何義務
      ，保證人亦無從因保證契約自發卡銀行獲取報償，其性質上屬單務，無償契約
      。又所謂定型化契約應受衡平原則限制，係指締約之一方之契約條款已預先擬
      定，他方僅能依該條款訂立契約，否則，即受不締約之不利益，此際，始應適
      用衡平原則之法益，以排除不公平之「單方利益條款」，蓋此情形，倘貫徹「
      締約自由原則」將使居於經濟上之弱者之一方，無締約之可能，而忍受不締約
      不利益，故縱他方接受該條款而締約，該條款亦應認違反衡平原則而無效，以
      符平等互惠原則。雖保證人通常係礙於職務從屬或情誼原因，而由信用卡申請
      人覓為其與發卡銀行間債務之連帶保證人，惟就保證契約之法律關係而言，保
      證人既係擔保他人間之債務清償責任，並非經濟上之弱者，且未自保證契約獲
      取任何利益，如認保證契約有違民法保護保證人之任意規定，自可不訂定保證
      契約，並不會因未成為保證人而生不利益，或經濟生活受制於發卡銀行不得不
      為保證人之情形，而訂定保證契約。再，發卡銀行雖對於信用卡申請人要求提
      供連帶保證人，惟於其核發信用卡予申請人後，對於之後申請人之消費額度多
      寡及其能否依約如期清償均處於不確定之狀態，在此情形，發卡銀行本身即承
      擔有極大風險，能否謂發卡銀行即為締約一方之強者，申請人及保證人即居於
      經濟上之弱者之一方？發卡銀行因本身承擔有極大風險，乃透過以「換卡」及
      「核定信用額度」（系爭約定條款第六條、第十九條）之方法控管申請人之消
      費，避免申請人在信用不佳情況下仍持卡濫行消費，此難道不也是保護保證人
      之利益？何能謂係不當減輕發卡銀行之審查把關責任，而加重連帶保證人之責
      任？何能謂該等約定條款違反公序良俗或對於保證人顯失公平？反觀，保證人
      既自願擔保申請人持卡消費對發卡銀行債務之清償責任，自應負有注意申請人
      之信用狀況及維護本身權益之責任，如發現申請人之信用有問題，無力清償消
      費帳款時，即得隨時向發卡銀行終止保證契約（系爭信用約定條款第十九條）
      ，何能將責任全歸由發卡銀行單方負責而謂系爭約定條款違反衡平原則之法益
      ？準此，系爭保證約定條款，固係定型化之契約，惟核其內容，並無違反公序
      良俗情事，或顯失公平，上訴人主張其依民法第七十二條及新修正第二百四十
      七條之一第一項第一、二款規定而無效云云，為不可採。
三、綜上所述，本件被上訴人主張上訴人就系爭消費款需負全部連帶清償責任為可採
    信，上訴人所辯均無可取。從而，被上訴人本於信用卡約定契約及連帶保證之法
    律關係，請求上訴人給付三十八萬零三十四元，及自八十七年九月十九日起至清
    償日止，按年息百分之十七點五計算之遲延利息，並按上開利息百分之十計算之
    違約金，為有理由，應予准許。是則原審判命上訴人如數給付，於法並無不合。
    上訴意旨指摘原判決不當，求予改判廢棄，為無理由，應予駁回其上訴。另本件
    上訴利益未逾一百萬元，不得上訴第三審，本院判決即告確定，被上訴人聲明願
    供擔保請求免為假執行宣告，核無必要，附此敘明。
四、據上論結，本件上訴為無理由，依民事訴訟法第四百三十六條之一第三項、第四
    百四十九條第一項、第七十八條，判決如主文。
中      華      民      國    九十    年        一    月    十二        日
                                            民事第二庭審判長法官  吳光釗
                                                            法官  王佳惠
                                                            法官  曾部倫
右為正本係照原本作成。
本件判決不得上訴。
中      華      民      國      九十    年      一    月    十二        日
                                                      法院書記官  柯月英


司法院資訊處製作；財團法人民間司法改革基金會備份。
